臺灣桃園地方法院刑事判決
110年度訴緝字第39號
公  訴  人  臺灣桃園地方檢察署檢察官 
被      告  陳宥鈞  



選任辯護人  潘麗茹律師
上列被告因詐欺等案件，經檢察官提起公訴（104年度偵字第970
7號、第10685號），本院判決如下：   
    主  文
陳宥鈞犯三人以上共同冒用政府機關及公務員名義詐欺取財罪，
處有期徒刑壹年陸月。
未扣案之犯罪所得新臺幣貳仟元沒收，於全部或一部不能沒收或
不宜執行沒收時，追徵其價額。
　　事  實
陳宥鈞於民國103年9月間，經黃俊豪邀集加入由呂紹群及其他姓
名年籍不詳之成年男子在中國大陸廈門及臺灣地區共組之詐欺集
團（呂紹群、黃俊豪所涉本案部分，業經判處罪刑確定），為牟
取暴利，乃擔任向被害人收取帳戶資料及提款車手之工作。陳宥
鈞、黃俊豪、潘偉倫（所渉本案部分，業經判處罪刑確定）及其
他真實姓名年籍不詳之成年人等詐欺集團成員，即共同意圖為自
己不法所有，基於三人以上冒用政府機關及公務員名義詐欺取財
、行使偽造公文書、以不正方法由自動付款設備取財之犯意聯絡
，由渠等所屬詐欺集團不詳成員，於103年9月15日上午9時前某
時許，由該詐欺集團不詳成員先向林春月佯稱其涉及詐騙案件，
需交出帳戶存摺、提款卡及印章等個人資料，否則將被查封財產
並羈押等語，致林春月陷於錯誤而應允交付，再由黃俊豪以電話
指示潘偉倫及陳宥鈞於103年9月15日一同前往花蓮，由潘偉倫先
至林春月住處附近之便利商店接收該詐欺集團成員以傳真方式傳
送偽造之「台北地檢署監管科收據」，再與陳宥鈞一同前往林春
月位在花蓮縣○○鄉○○○○街00巷00號住處，以陳宥鈞假冒為公務員
，潘偉倫在旁把風之分工模式，由陳宥鈞持上開偽造之公文書交
付予林春月而行使之，林春月則將其所申辦之中華郵政公司帳號
00000000000000號帳戶（下稱本案郵局帳戶）、合作金庫銀行帳
號0000000000000號帳戶（下稱本案合作金庫帳戶）之存摺、提
款卡、印章及密碼與冒為公務員之陳宥鈞及潘偉倫後，另再轉交
予詐欺集團成員，足以生損害於臺灣臺北地方法院檢察署（現更
名為臺灣臺北地方檢察署）執行公務之正確性。嗣陳宥鈞再聽從
黃俊豪及其他詐欺集團成員之指示，明知未得林春月之同意或授
權，仍於103年9月15日，以本案郵局帳戶提款卡插入自動櫃員機
並鍵入密碼，致自動付款設備誤認其為有權持有提款卡之人提領
現金，以此不正方法接續提領新臺幣3萬元、3萬元、3萬元及1萬
元後，將上開共10萬元現金交付與黃俊豪轉交呂紹群及其指定之
人。
　　理  由
一、證據能力：   
    本案認定事實所引用之卷證資料，屬於傳聞之供述部分，被
    告陳宥鈞及其辯護人於本院準備期日均同意引用為證據（見
    本院卷三第278頁，本院卷對照表詳如附表二），本院審酌
    上開證據資料製作時之情況，並無違法不當或證明力明顯過
    低之情形，亦認為以之做為證據應屬適當，認依刑事訴訟法
    第159條之5第1項規定均例外有證據能力。至本案認定事實
    所引用之非供述證據，並無證據證明係公務員違背法定程序
    所取得，依刑事訴訟法第158條之4反面解釋，亦均得為證據
    。
二、上揭事實，業據被告於警詢、偵查及本院審理時坦承不諱（
    見偵一卷第54頁反面至56頁、偵二卷第28至30頁、本院卷一
    第69頁反面至70頁反面、本院卷二第157頁正、反面、本院
    卷三第275至276頁、第406頁，偵查卷對照表詳如附表一）
    ，核與證人即被害人林春月於警詢、偵查及本院另案105年
    度原訴字第30號（下稱另案）之證述、共犯潘偉倫於警詢、
    偵查及本院另案之陳述、共犯黃俊豪於本院另案之陳述情節
    大致相符（見偵一卷第13至14頁、第43頁反面至44頁、第15
    4至155頁、偵二卷第10至11頁、第44至45頁、本院卷一第67
    頁正、反面、第69頁、本院卷二第53頁反面、第96至97頁）
    ，且有台北地檢署監管科收據、內政部警政署刑事警察局10
    3年12月30日刑紋字第1038017505號鑑定書、本案郵局帳戶
    交易明細、現場勘查照片等件在卷可稽（見偵一卷第61至64
    頁、第160至162頁），足證被告此部分自白與事實相符，堪
    可採信。綜上，本案事證明確，被告上開犯行，洵堪認定，
    應予依法論科。
三、論罪科刑：
  ㈠罪名：
  ⒈按刑法上之偽造文書罪，乃著重於保護公共信用之法益，即
    使該偽造文書所載名義製作人實無其人，而社會上一般人仍
    有誤信其為真正文書之危險，即難阻卻犯罪之成立；又刑法
    上所稱「公文書」，係指公務員職務上製作之文書，與其上
    有無使用「公印」無涉；若由形式上觀察，文書之製作人為
    公務員，且文書之內容係就公務員職務上之事項所製作，即
    令該偽造之公文書上所載製作名義機關不存在，或該文書所
    載之內容並非該管公務員職務上所管轄，然社會上一般人既
    無法辨識而仍有誤信為真正之危險，仍難謂非公文書。經查
    ，本案被告持以行使偽造之「台北地檢署監管科收據」，形
    式上既係表明「台北地檢署」之政府機關所出具，其內容又
    與公權力相關，自有表彰該機關公務員本於職務而製作之意
    ，縱該文書所載之內容顯有疑義，或「台北地檢署」實際上
    並無「監管科」、「政務科」之設置，惟一般人苟非熟稔司
    法、行政系統組織或法律事務，實不足以分辨該機關單位或
    文書內容是否真實，確有誤信前述文書係公務員職務上所製
    作之危險，自均屬偽造之公文書無訛。
　⒉又刑法已於103年6月18日，除原有之普通詐欺取財罪外，另
    增訂刑法第339條之4第1項第1款之冒用政府機關或公務員名
    義詐欺取財罪，該條文應已將刑法第158條第1項僭行公務員
    職權罪之構成要件與不法要素包攝在內，而以詐欺犯罪之加
    重處罰事由，成為另一獨立之詐欺犯罪態樣，予以加重處罰
    ，因認被告上揭冒用政府機關及公務員名義詐欺取財所為，
    應僅構成一罪，不另成立刑法第158條第1項僭行公務員職權
    罪，否則即與「雙重評價禁止原則」有違。公訴意旨認被告
    另構成刑法第158條第1項僭行公務員職權罪，即有未洽。
　⒊是核被告所為，係犯刑法第216條、第211條之行使偽造公文
    書罪、第339條之2第1項之以不正方法由自動付款設備取得
    他人之物罪、第339條之4第1項第1款、第2款之三人以上共
    同冒用政府機關及公務員名義詐欺罪。被告持與所屬詐欺集
    團成員共同偽造之公文書行使之，該偽造公文書之低度行為
    應為行使偽造公文書之高度行為所吸收，不另論罪。
  ㈡共犯結構：
　　被告與呂紹群、黃俊豪、潘偉倫及其他真實姓名年籍不詳之
    詐欺集團成員間，就上揭犯行有犯意聯絡及行為分擔，為共
    同正犯。㈢ 
　㈢罪數關係：
  ⒈被告於103年9月15日，持本案郵局帳戶提款卡提領現金3萬元
    、3萬元、3萬元及1萬元，合計共10萬元，係於密切接近之
    時、地提領款項，各行為之獨立性極為薄弱，依一般社會健
    全觀念，在時間差距上，難以強行分開，在刑法評價上，以
    視為數個舉動之接續施行，合為包括之1行為予以評價，較
    為合理，應屬接續犯。⒉
　⒉被告以一行為同時觸犯刑法第216條、第211條之行使偽造公
    文書罪、第339條之2第1項之以不正方法由自動付款設備取
    得他人之物罪、第339條之4第1項第1款、第2款之三人以上
    共同冒用政府機關及公務員名義詐欺罪，為想像競合犯，應
    依刑法第55條規定，從一重之三人以上共同冒用公務員名義
    詐欺取財罪處斷已足。 
  ㈣量刑：
    茲以行為人責任為基礎，本院審酌被告年紀尚輕，竟不思以
    正途賺取金錢，反貪圖不法利益，而共同以本案手法向被害
    人林春月詐取財物，危害社會秩序，所為實值非難；被告經
    起訴後，未能坦然面對自身錯誤，而係選擇逃離司法審判，
    經通緝多年始到案，雖非犯後即刻悔悟並接受法律制裁，但
    終願面對，犯罪後態度尚非惡劣至極；兼衡其自陳高中肄業
    之智識程度、經濟小康等生活狀況，暨其犯罪動機、目的、
    手段、情節、素行、所獲利益、被害人林春月本案所受損害
    及意見等一切情狀，量處如主文所示之刑，以資懲儆。
四、沒收之說明：
　㈠被告因行使而交付被害人林春月之偽造「台北地檢署監管科
    收據」1紙，未據扣案，且已因被害人林春月收執而非屬被
    告或其他詐欺集團成員所有，自無從宣告沒收。
　㈡犯罪所得部分：
　⒈公訴意旨固認被告除以本案郵局提款卡由自動付款設備提領
    款項共10萬元外，亦於同日提領現金6萬元云云，然觀諸卷
    附本案郵局交易明細，雖可查悉103年9月15日確有5筆款項
    領出，其中，第1筆6萬元係至局號為「009118」之花蓮縣吉
    安鄉吉昌郵局以「現金提款」之方式辦理，其餘第2筆至4筆
    共10萬元部分，則係透過局號「009119」之花蓮市中山路郵
    局以「卡片提款」之方式為之，核與被告所陳，其於103年9
    月15日向被害人林春月收取本案郵局帳戶提款卡、存摺等資
    料後，即前往市區、市中心的花蓮市中山路郵局提領10萬元
    等語相符（見偵一卷第56頁、偵二卷第28頁、本院卷二第15
    7頁正、反面、本院卷三第409至411頁），復參證人即被害
    人林春月於另案所證：我於103年9月15日交付存摺與被告之
    當日，已先自該郵局帳戶提領現金6萬元在身等語（見本院
    卷二第97頁），顯見前揭郵局帳戶交易明細所呈現，於花蓮
    縣吉安鄉吉昌郵局辦理現金提款之紀錄，應係被告與共犯潘
    維倫前往被害人林春月位於花蓮縣吉安鄉之住處前，被害人
    林春月親自所為，是公訴意旨認被告於103年9月15日提領本
    案帳戶共16萬元云云，即有誤會。
　⒉被告本案提領款項之行為，獲有以所提領款項2%計算之報酬
    ，業經被告供承明確（見偵一卷第59頁反面、本院卷三第40
    6頁），是其犯罪所得核計為2000元，因未據扣案，爰依刑
    法第38條之1第1項前段、第3項，宣告沒收之，於全部或一
    部不能沒收或不宜執行沒收時，追徵其價額。
五、不另為無罪之諭知：
    公訴意旨所載被告領取本案郵局帳戶之款項，依卷內事證及
    前揭說明可知，逾10萬元之部分，係被害人林春月所提領，
    是公訴意旨認為被告提領本案郵局帳戶之款項共16萬元云云
    ，即有未洽，惟因此部分若成立犯罪，與前揭認定成罪之部
    分，屬於單純一罪之關係，爰不另為無罪之諭知，併此敘明
    。　　
據上論斷，應依刑事訴訟法第299條第1項前段，判決如主文。
本案經檢察官林思吟提起公訴，檢察官蔡宜均到庭執行職務。
中    華    民    國    111   年     5    月    18    日
                  刑事第十一庭  審判長法  官  潘政宏
                                      法  官  林育駿
                                      法  官  蔡旻穎
以上正本證明與原本無異。
如不服本判決應於收受判決後20日內向本院提出上訴書狀，並應
敘述具體理由。其未敘述上訴理由者，應於上訴期間屆滿後20日
內向本院補提理由書(均須按他造當事人之人數附繕本)「切勿逕
送上級法院」。 
　　　　　　　　　　　　　　　        書記官　黃瓊儀　
中　　華　　民　　國　　111 　年　　5 　　月　　19　　日
附錄本案論罪科刑法條全文：
中華民國刑法第216條
行使第210條至第215條之文書者，依偽造、變造文書或登載不實
事項或使登載不實事項之規定處斷。

中華民國刑法第211條
偽造、變造公文書，足以生損害於公眾或他人者，處1年以上7年
以下有期徒刑。

中華民國刑法第339條之2
意圖為自己或第三人不法之所有，以不正方法由自動付款設備取
得他人之物者，處3年以下有期徒刑、拘役或30萬元以下罰金。
以前項方法得財產上不法之利益或使第三人得之者，亦同。
前二項之未遂犯罰之。

中華民國刑法第339條之4
犯第339條詐欺罪而有下列情形之一者，處1年以上7年以下有期
徒刑，得併科1百萬元以下罰金：
一、冒用政府機關或公務員名義犯之。
二、三人以上共同犯之。
三、以廣播電視、電子通訊、網際網路或其他媒體等傳播工具，
    對公眾散布而犯之。
前項之未遂犯罰之。　　　　　　　　　　　　　　　　　　　

附表一：
原偵查卷案號 簡稱 臺灣桃園地方法院檢察署（現更名為臺灣桃園地方檢察署）104年度偵字第9707號卷一） 偵一卷 臺灣桃園地方檢察署104年度偵字第9707號卷二 偵二卷 臺灣桃園地方檢察署104年度偵字第10685號卷一 偵三卷 臺灣桃園地方檢察署104年度偵字第10685號卷二 偵四卷 

附表二：
原本院卷案號 簡稱 本院105年度審原訴字第18號卷 本院卷一 本院105年度原訴字第30號卷二 本院卷二 本院110年度訴緝字第39號卷 本院卷三